臺灣嘉義地方法院民事判決
111年度訴字第99號
原      告  能仁寺  
法定代理人  林連照  
訴訟代理人  蕭道隆律師
            唐淑民律師
被      告  施澤郎  

訴訟代理人  施秀雄  
被      告  李淑鶯(即施忍之繼承人)


            李淑珍(即施忍之繼承人)    


            李淑貞(即施忍之繼承人)    


            施明欽(即施忍之繼承人)    



上列當事人間分割共有物事件，本院於民國111年7月29日言詞辯
論終結，本院判決如下：    
    主  文
被告李淑鶯、李淑珍、李淑貞、施明欽應就被繼承人施忍所遺嘉
義縣○○鄉○○段○○○地號土地，權利範圍七分之一，辦理繼承登記
。
兩造共有坐落嘉義縣○○鄉○○段○○○地號土地(面積五百八十三點七
九平方公尺），應予分割如附圖即嘉義縣水上地政事務所收件日
期民國111年5月17日上測土字第22200號土地複丈成果圖並依附
表二分割所示。
被告施澤郎應補償原告新台幣拾壹萬零陸佰捌拾參元；被告李淑
鶯、李淑珍、李淑貞、施明欽應(連帶給付)補償原告新台幣拾壹
萬零陸佰捌拾參元。
訴訟費用由兩造分別按附表一所示之訴訟費用負擔比例負擔。
    事實及理由
壹、程序事項：被告李淑鶯、李淑珍、李淑貞、施明欽均經合法
    通知，未於最後言詞辯論期日到場，核均無民事訴訟法第38
    6條所列各款情事，爰依原告之聲請，准由其一造辯論而為
    判決。　　
貳、實體事項：
一、原告主張：
㈠、兩造共有嘉義縣○○鄉○○段00地號土地，面積583.79平方公尺
    （下稱系爭土地），應有部分比例各如附表一所示。其中共
    有人施忍已於民國103年4月5日去世，其配偶李棟樑也於106
    年10月4日去世，有繼承人李淑鶯、李淑珍、李淑貞、施明
    欽，共同繼承共有人施忍之應有部分7分之1，但未辦理繼承
    登記，因此，被告李淑鶯、李淑珍、李淑貞、施明欽應辦理
    繼承登記。系爭土地並無因物之使用目的不能分割或契約定
    有不分割期限之情形，亦無分管協議。兩造無法協議決定分
    割方法，為使兩造日後就系爭土地之經濟利用順利，爰依民
    法第823條第1項規定，請求按嘉義縣水上地政事務所件日期
    民國111年5月17日上測土字第22200號土地複丈成果圖(下稱
    附圖)及附表二所示方案分割系爭土地。
㈡、按附表二所示方案中，被告等人所分配之系爭土地面積超出
    其應有部分總計41.61平方公尺，被告等人應依系爭土地110
    年之公告土地現值加計4成計算補償金額，連帶補償原告新
    台幣(下同)221,365元(計算式：41.61平方公尺×公告土地現
    值3,800元/平方公尺×1.4=221,365元以下四捨五入)。另稱
    將來執行本案時，該補償金額則依被告等人應有部分比例分
    別執行。
㈢、並聲明：被告李淑鶯、李淑珍、李淑貞、施明欽應就被繼承
    人施忍所遺系爭土地，權利範圍7分之1，辦理繼承登記；兩
    造共有之系爭土地應予分割如附圖及附表二所示；被告等人
    應連帶給付原告221,365元。
二、被告主張：
㈠、被告施澤郎表示：同意原告分割方案以及補償方案。
㈡、被告施明欽雖未於最後言詞辯論期日到場，惟曾到庭表示：
    系爭土地上留有建物，希望建物能保留。
㈢、被告李淑鶯、李淑珍、李淑貞未於言詞辯論期日到場，亦未
    提出書狀作何聲明或陳述。　　
三、得心證之理由：
㈠、按分割共有物，性質上為處分行為，依民法第759條規定，共
    有不動產之共有人中有人死亡時，於其繼承人未為繼承登記
    以前，固不得分割共有物。惟於分割共有物訴訟中，請求繼
    承人辦理繼承登記，並合併對渠等及其餘共有人為分割共有
    物之請求，不但符合訴訟經濟原則，與民法第759條及強制
    執行法第130條規定之旨趣無違（最高法院69年臺上字第101
    2號判決先例意旨參照）。查系爭土地之原共有人施忍已於1
    03年4月5日去世，其配偶李棟樑也於106年10月4日去世，有
    繼承人李淑鶯、李淑珍、李淑貞、施明欽，共同繼承共有人
    施忍之應有部分7分之1，惟其等尚未辦理繼承登記，有原告
    提出之系爭土地登記謄本在卷可憑（見本院110年度調字第1
    21號卷第65頁至第67頁）。揆諸上開判例意旨，原告請求上
    開被告就其等之被繼承人施忍所遺系爭土地應有部分辦理繼
    承登記，自無不合，應予准許，爰判決如主文第1項所示。
㈡、按各共有人，除法令另有規定外，得隨時請求分割共有物。
    但因物之使用目的不能分割或契約訂有不分割之期限者，不
    在此限；又共有物之分割方法，不能協議決定者，法院得依
    任何共有人之聲請，命為以原物分配於各共有人；以原物為
    分配時，因共有人之利益或其他必要情形，得就共有物之一
    部分仍維持共有。民法第823條第1項、第824條第2項第1款
    前段、第4項分別定有明文。查原告主張系爭土地為兩造共
    有，應有部分如附表一所示，且系爭土地使用分區編定為鄉
    村區、使用地類別為乙種建築用地，業據其提出土地登記第
    一類謄本附卷可憑（見本院110年度調字第121號卷第65頁至
    第67頁），堪信為真。又原告主張系爭土地並無因物之使用
    目的不能分割之情形，兩造間亦未訂有不分割之契約，復不
    能達成分割協議等語，未為被告所爭執，亦堪信為真正。則
    原告請求為裁判分割，符合前開法律規定，應予准許。
㈢、按共有人因共有物分割之方法不能協議決定，而提起分割共
    有物之訴，應由法院依民法第824條命為適當之分配；另定
    共有物分割之方法，固可由法院自由裁量，但亦須以其方法
    適當者為限。再共有物之分割方法，法院應斟酌當事人之聲
    明、共有物之性質、經濟效用及全體共有人利益等為公平決
    定。是以法院就共有物之分割方法本有自由裁量之權限，惟
    應斟酌當事人之聲明，各共有人之利害關係，及共有物之性
    質、價格、利用價值、使用現況及分割後之經濟效益等諸般
    情事，而為適當之分配，且以維持全體共有人之公平為其判
    斷基準。再按分割共有物係以消滅共有關係為目的，故法院
    於裁判分割共有土地時，除因該土地內部分土地之使用目的
    不能分割（如共同使用之道路）或部分共有人明示仍願維持
    共有關係等情形外，應將土地分配與各共有人單獨所有，不
    得創設新的共有關係（最高法院91年度台上字第1795號判決
    意旨參照）。準此，如基於使用之目的而不能分割，例如分
    割共有土地時，需保留部分土地供為通行道路之用，或部分
    共有人明示仍願維持共有之情事等因共有人之利益或其他必
    要情形時，自仍得保持共有關係，且此項共有狀態，得由原
    共有人全體或僅由部分共有人維持共有，均無不可。
㈣、查系爭土地上有被告施澤郎所有之二層加強磚造暨頂層鐵皮
    加蓋建物1棟，其餘為雜草及菜園，業據本院會同兩造及嘉
    義縣水上地政事務所人員至現場勘驗屬實，有勘驗筆錄、現
    場照片及嘉義縣水上地政事務所複丈日期111年4月6日土地
    複丈成果圖在卷可憑（見本院卷第37頁至第39頁）。
㈤、而查：
 1、原告分割方案將系爭土地分割為2大塊，各塊土地均尚屬方
    正。再者，依原告分割方案，被告施澤郎分得其所有房屋占
    用位置，此經對照系爭土地現場簡圖、複丈日期111年4月6
    日土地複丈成果圖（見本院卷第31至35頁、第37至39頁）及
    附圖即明，因被告施澤郎及施明欽均希望建物保留，原告亦
    同意被告施澤郎及施明欽之該主張，又系爭土地除上開建物
    外，僅為菜園及雜草等情已認定如前，且系爭土地僅南側面
    臨聯外道路，足見原告分割方案係依系爭土地上現有之建物
    按原址原地分割，是前開建物均得以保存，且依唯一臨路之
    面向分割，自有利於共有人日後利用，且符合當事人間之公
    平。
 2、再者，被告施澤郎對於補償金額均未爭執，亦同意原告分割
    方案（見本院卷第154頁）。至於其餘被告則均未表示意見
    ，亦未提出其他分割方案。
 3、從而，本院審酌原告分割方案有利於消滅共有關係，且兼顧
    系爭土地上現有建物之使用狀況，並經到庭之共有人表示同
    意，應屬系爭土地分割後之最佳分割方案，爰就系爭土地定
    其分割方法如主文第2項所示。
㈥、按以原物為分配時，如共有人中有未受分配，或不能按其應
    有部分受分配者，得以金錢補償之，民法第824條第3項定有
    明文。又共有物之原物分割，依民法第825條規定觀之，係
    各共有人就存在於共有物全部之應有部分互相移轉，使各共
    有人取得各自分得部分之單獨所有權。故原物分割而應以金
    錢為補償者，倘分得價值較高及分得價值較低之共有人均為
    多數時，該每一分得價值較高之共有人即應就其補償金額對
    於分得價值較低之共有人全體為補償，並依各該短少部分之
    比例，定其給付金額，方符共有物原物分割為共有物應有部
    分互相移轉之本旨（最高法院85年台上字第2676號判決意旨
    參照）。查就本件找補之方式，原告主張應以系爭土地公告
    地價加4成為找補金額之基準。而查系爭土地位處鹿草鄉，
    附近多為田地及稀稀落落的透天厝或三合院，有附近照片在
    卷可稽（見本院卷第33頁至第35頁）。本院審酌系爭土地使
    用分區為鄉村區，為乙種建築用地，鄰近生活機能雖難謂佳
    ，惟臨雙向四線大馬路、交通便利等情事，堪認原告主張之
    找補方式尚屬合理、公允，應可作為補償之依據，且此並為
    被告施澤郎表示同意（見本院卷第154頁），而其餘被告則
    均未表示意見。是經本院依公告地價加4成為找補金額試算
    結果，被告施澤郎應補償原告110,683元；被告李淑鶯、李
    淑珍、李淑貞、施明欽應補償原告110,683元。至於原告主
    張被告等人應連帶給付原告221,365元云云，惟按被告施澤
    郎與施忍之繼承人即被告李淑鶯、李淑珍、李淑貞、施明欽
    因本件共有物分割而分得超過彼等原來應有部分之面積既可
    分別計算出，則其等應補償與原告之金額自應予分別計算，
    且李淑鶯、李淑珍、李淑貞、施明欽分得部分為公同共有，
    因屬負擔不可分，自應連帶給付補償費，均附此敘明。
四、綜上所述，原告請求原共有人施忍之繼承人為繼承登記，應
    為可採。且經審酌上情，本院系爭土地分割方案如附圖依附
    表二分割分配表所示，另找補金額為被告施澤郎應補償原告
    110,683元；被告李淑鶯、李淑珍、李淑貞、施明欽應補償
    原告110,683元，且李淑鶯、李淑珍、李淑貞、施明欽應連
    帶給付該金額，為最適宜之分割方案，爰採認之，並判決如
    主文第1、2、3項所示。
五、本件事證已臻明確，兩造其餘攻擊防禦方法及舉證，經審酌
    後，認對本件判決結果不生影響，爰均不予逐一論述，附此
    敘明。
六、分割共有物乃具非訟事件之性質，本院斟酌何種分割方法較
    能增進共有物之經濟效益，並兼顧兩造之利益，以決定適當
    之分割方法，不因何造起訴而有不同。故關於訴訟費用負擔
    ，以共有人全體各按其應有部分比例負擔，方屬事理之平，
    爰依民事訴訟法第80條之1 規定，命本件訴訟費用之負擔如
    主文第4項所示。 　　
中　　華　　民　　國　　111 　年　  8 　　月　　19　　日
                  民事第三庭法　官　陳婉玉   
以上正本係照原本作成。
如對本判決上訴須於判決送達後20日內向本院提出上訴狀，如委
任律師提起上訴者，應一併繳納上訴審裁判費。
中　　華　　民　　國　　111 　年　　8 　　月　　19　　日
                            書記官　蘇春榕
　　　　　　　　　　　　　　
附表一：    編號 共有人姓名 權利範圍 訴訟費用負擔比例 1 施忍之繼承人： 李淑鶯、李淑珍、李淑貞、施明欽 1/7(公同共有) 1/7(連帶負擔) 2 施澤郎 1/7 1/7 3 能仁寺 5/7 5/7 
　　　　　　　　　　　　　　
附表二：   附圖分得位置 面積(平方公尺) 分得人 24(A) 375.38 能仁寺 24(B) 208.41 施澤郎及施忍之繼承人(即李淑鶯、李淑珍、李淑貞、施明欽)應有部分各1/2